ACORDAO-COMPLETO-2517264

ACÓRDÃO 18763/2021 ATA 40/2021 - SEGUNDA CÂMARA

VISTOS, relatados e discutidos estes autos que tratam, nesta fase processual, de recurso de reconsideração interposto por Maria Antônia da Silva Costa contra o Acórdão 11317/2020-TCU-Segunda Câmara, que julgou suas contas irregulares e a condenou ao ressarcimento de débitos e ao pagamento de multa, em decorrência da ausência de comprovação da boa e regular aplicação dos recursos repassados ao município de Bujaru/PA à conta do Programa de Proteção Social Básica (PSB) e do Programa de Proteção Social Especial (PSE) , no exercício de 2010.
ACORDAM os Ministros do Tribunal de Contas da União, reunidos em sessão da 2ª Câmara, ante as razões expostas pelo relator, e com fundamento nos arts. 32 e 33 da Lei 8.443/1992, em:
9.1. conhecer do recurso apresentado por Maria Antônia da Silva Costa e dar-lhe provimento parcial;
9.2. alterar o valor do débito imputado a Maria Antônia da Silva Costa por meio do item 9.3 do Acórdão 11317/2020-TCU-Segunda Câmara, que passa a ser o seguinte:
	Data da ocorrência
	Valor original (R$) 

	18/1/2010
	5,85

	19/1/2010
	6.663,71

	21/1/2010
	343,22

	27/1/2010
	11.265,00

	4/2/2010
	2.100,00

	24/3/2010
	2.100,00

	29/3/2010
	4.163,62

9.3. alterar o valor da multa aplicada a Maria Antônia da Silva Costa por meio do item 9.4 do Acórdão 11317/2020-TCU-Segunda Câmara, que passa a ser de R$ 3.100,00 (três mil e cem reais) ;
9.4. dar ciência deste acórdão à Procuradoria da República no Estado do Pará, em complemento ao Ofício 58109/2020-TCU/Seproc, e à recorrente, com a informação de que a íntegra do relatório e do voto que o fundamentaram podem ser consultados no endereço eletrônico www.tcu.gov.br/acordaos.

Recurso de reconsideração interposto em tomada de contas especial.

Segunda Câmara

Município de Bujaru - PA

3. Recorrente: Maria Antônia da Silva Costa (XXX.393.602-XX)

13.1. Ministros presentes: Bruno Dantas (Presidente), Raimundo Carreiro e Jorge Oliveira (Relator).
13.2. Ministro-Substituto convocado: Marcos Bemquerer Costa.
13.3. Ministro-Substituto presente: André Luís de Carvalho.

ACORDAO-COMPLETO-2531928

Acórdão de Relação 1590/2022 - Segunda Câmara

Acórdão de Relação

JORGE OLIVEIRA

Ministro Raimundo Carreiro

Transcrevo como parte do relatório a instrução elaborada na Secretaria de Recursos (Serur) , acolhida pelos dirigentes daquela unidade técnica:
"INTRODUÇÃO
1.	Trata-se de recurso de reconsideração (peças 91-92) interposto pela Sra. Maria Antônia da Silva Costa, ex-Prefeita Municipal de Bujaru/PA (período de gestão de 1º/1/2010 a 4/4/2010) ; contra o Acórdão 11317/2020-TCU-Segunda Câmara, rel. Ministro RAIMUNDO CARREIRO (peça 76) . A deliberação recorrida apresenta o seguinte teor:
'9.1. com fulcro no art. 12, § 3º, da Lei 8.443/1992, considerar revel Lúcio Antônio Faro Bitencourt (CPF XXX.580.962-XX) , para todos os efeitos, dando-se prosseguimento ao processo;
9.2. acatar parcialmente as alegações de defesa de Maria Antônia da Silva Costa;
9.3. nos termos dos arts. 1º, inciso I, 16, inciso III, alíneas 'b' e 'c', da Lei 8.443/1992 c/c os arts. 19 e 23, inciso III, da mesma Lei, e com arts. 1º, inciso I, 209, incisos II e III, 210 e 214, inciso III, do Regimento Interno/TCU, julgar irregulares as contas de Maria Antônia da Silva Costa (CPF XXX.393.602-XX) e Lúcio Antônio Faro Bitencourt (CPF XXX.580.962-XX) , condenando-os ao pagamento das importâncias a seguir especificadas, atualizadas monetariamente e acrescidas dos juros de mora, calculadas a partir da data discriminada até a data da efetiva quitação do débito, fixando-lhes o prazo de quinze dias, para que comprovem, perante o Tribunal, o recolhimento das referidas quantias aos cofres do Fundo Nacional de Assistência Social (FNAS) , nos termos do art. 23, inciso III, alínea 'a', da citada lei; 
	Débito - Maria Antônia da Silva Costa:
	Data da ocorrência
	Valor original

	8/1/2010
	6.290,00

	18/1/2010
	5,85

	19/1/2010
	6.663,71

	21/1/2010
	343,22

	25/1/2010
	2.610,00

	26/1/2010
	1.610,00

	27/1/2010
	15.471,00

	4/2/2010
	4.113,00

	9/2/2010
	413,00

	10/2/2010
	1.528,13

	12/2/2010
	3.443,00

	25/2/2010
	4.100,00

	12/3/2010
	2.409,00

	16/3/2010
	2.500,00

	22/3/2010
	3.110,00

	24/3/2010
	11.807,00

	29/3/2010
	6.163,62

Débito: Lúcio Antônio Faro Bitencourt:
		Data da ocorrência
	Valor original

	10/5/2010
	7.600,00

	14/5/2010
	1.092,00

	1º/6/2010
	5.500,00

	2/6/2010
	5.000,00

	15/6/2010
	1.092,00

	21/6/2010
	10.000,00

	6/7/2010
	4.000,00

	29/7/2010
	5.000,00

	11/8/2010
	1.280,00

	13/8/2010
	10.000,00

	8/9/2010
	15.000,00

	16/9/2010
	16.761,60

	17/9/2010
	3.313,90

	20/9/2010
	1.000,00

	24/9/2010
	16.000,00

	14/10/2010
	10.000,00

	21/10/2010
	1.800,00

	9/11/2010
	15.000,00

	1º/12/2010
	4.000,00

	13/12/2010
	15.000,00

	20/12/2010
	1.696,42

	21/12/2010
	21.000,00

	30/12/2010
	5.000,00

9.4. aplicar à responsável Maria Antônia da Silva Costa a multa prevista no art. 57 da Lei nº 8.443, de 16 de julho de 1992, c/c o art. 267 do Regimento Interno, no valor de R$ 10.000,00 (dez mil reais) , com a fixação do prazo de quinze dias, a contar da notificação, para comprovar, perante o Tribunal (art. 214, inciso III, alínea 'a', do Regimento Interno) , o recolhimento da dívida ao Tesouro Nacional, atualizada monetariamente desde a data do presente Acórdão até a do efetivo recolhimento, se for paga após o vencimento, na forma da legislação em vigor;
9.5. aplicar ao responsável Lúcio Antônio Faro Bitencourt a multa prevista no art. 57 da Lei nº 8.443, de 16 de julho de 1992, c/c o art. 267 do Regimento Interno, no valor de R$ 20.000,00 (vinte mil reais) , com a fixação do prazo de quinze dias, a contar da notificação, para comprovar, perante o Tribunal (art. 214, inciso III, alínea 'a', do Regimento Interno) , o recolhimento da dívida ao Tesouro Nacional, atualizada monetariamente desde a data do presente Acórdão até a do efetivo recolhimento, se for paga após o vencimento, na forma da legislação em vigor;
9.6. com fundamento no art. 28, inciso I, da Lei 8.443, de 1992 c/c o art. 217, §§ 1º e 2º do Regimento Interno, autorizar, desde logo, caso requerido, o parcelamento da dívida em até 36 parcelas, incidindo sobre cada parcela, corrigida monetariamente, os correspondentes acréscimos legais fixando- lhe o prazo de quinze dias, a contar do recebimento da notificação, para comprovar perante o Tribunal o recolhimento da primeira parcela, e de trinta dias, a contar da parcela anterior, para comprovar os recolhimentos das demais parcelas, devendo incidir sobre cada valor mensal, atualizado monetariamente, os juros de mora devidos, no caso do débito, na forma prevista na legislação em vigor, alertando ao responsável de que a falta de comprovação do recolhimento de qualquer parcela importará o vencimento antecipado do saldo devedor, nos termos do § 2º do art. 217 do Regimento Interno deste Tribunal;
9.7. autorizar, desde logo, a cobrança judicial da dívida, caso não atendida a notificação, na forma do disposto no art. 28, inciso II, da Lei 8.443/1992;
9.8. enviar cópia do presente Acórdão, bem como do Relatório e do Voto que o fundamentam, à Procuradoria da República no Estado do Pará, nos termos do § 3º do art. 16 da Lei 8.443/1992 c/c o § 7º do art. 209 do Regimento Interno do TCU, para adoção das medidas cabíveis;
9.9. enviar cópia deste Acórdão ao Ministério da Cidadania e aos responsáveis, para ciência, informando que a presente deliberação, acompanhada do Relatório e do Voto que a fundamenta, está disponível para a consulta no endereço www.tcu.gov.br/acordaos, além de esclarecer que, caso requerido, o TCU poderá fornecer sem custos as correspondentes cópias, de forma impressa.'
HISTÓRICO 
2.		Cuidam os autos de tomada de contas especial (TCE) instaurada pelo Ministério do Desenvolvimento Social e Combate à Fome (MDS) em desfavor da Sra. Maria Antônia da Silva Costa, ex-Prefeita Municipal de Bujaru/PA (período de gestão de 1º/1/2010 a 4/4/2010) , em razão de impugnação total dos recursos repassados àquele município por força do Programa de Proteção Social Básica (PSB) e do Programa de Proteção Social Especial (PSE) , exercício de 2010.
2.1.	Para a execução no exercício de 2010 do PSB e do PSE, o Fundo Nacional de Assistência Social (FNAS) repassou à Prefeitura Municipal de Bujaru/PA o montante original de R$ 331.696,40 por meio das ordens bancárias listadas na peça 1, p. 24-26, excetuando-se R$ 60.877,73 referentes à gestão do Programa Bolsa Família (IGD/PBF) , cuja prestação de contas, conforme esclarecimento de peça 1, p. 128, 'não é de competência deste FNAS'.
2.2.		A partir do exame da fase externa desta TCE (peças 52-54) , realizou-se a citação da Sra. Maria Antônia da Silva Costa e do Sr. Lúcio Antônio Faro Bitencourt (CPF XXX.580.962-XX) , ex-Prefeito Municipal de Bujaru/PA (período de gestão de 16/4/2010 a 31/10/2010) ; em decorrência das seguintes irregularidades: 
	a) irregularidade 1: não comprovação da boa e regular aplicação dos recursos federais recebidos, em face da impugnação total das despesas dos valores transferidos ao município de Bujaru/PA por força do PSB e do PSE - exercício de 2010;
	a.1) responsáveis: Sra. Maria Antônia da Silva Costa e Sr. Lúcio Antônio Faro Bitencourt;
	a.2) conduta: deixar de comprovar a boa e regular aplicação dos recursos federais recebidos pelo município de Bujaru/PA, referente ao exercício de 2010, tendo em vista a ausência de devida autenticação de entrega do Parecer do Conselho de Assistência Social referente ao Demonstrativo Sintético, no SUASWEB, validação necessária que ocorre por ocasião do envio das informações;
	b) irregularidade 2: realização de despesas sem a devida documentação comprobatória;
	b.1) responsáveis: Sra. Maria Antônia da Silva Costa e Sr. Lúcio Antônio Faro Bitencourt;
	b.2) conduta da Sra. Maria Antônia da Silva Costa: realizar despesas sem a devida documentação comprobatória, conforme achados da CGU, referentes aos itens 3.2.1.1- Não disponibilização da documentação solicitada referente ao período de janeiro a março de 2010, no valor original de R$ 9.518,61; e 3.4.1.1 - Não disponibilização da documentação solicitada referente ao período de janeiro a março de 2010, no valor original de R$ 25.216,00;
	b.3) conduta do Sr. Lúcio Antônio Faro Bitencourt: realizar despesas com recursos do CRAS sem a devida documentação comprobatória, conforme achados da CGU, referentes ao item 3.4.1.2, no valor original de R$ 1.681,25.
2.3.	Ante a revelia do Sr. Lúcio Antônio Faro Bitencourt e o acolhimento parcial das alegações de defesa da Sra. Maria Antônia da Silva Costa, esta Corte de Contas deliberou, por meio do Acórdão 11317/2020-TCU-Segunda Câmara, julgar irregulares as contas dos responsáveis, condenando-os em débito e apenando-os com a multa prevista no art. 57 da Lei 8.443/1992.
2.4.	Irresignada, a Sra. Maria Antônia da Silva Costa interpôs recurso de reconsideração (peças 91-92) contra o Acórdão 11317/2020-TCU-Segunda Câmara (peça 76) , espécie de recurso objeto do presente exame.
EXAME DE ADMISSIBILIDADE
3.	Reitera-se o exame preliminar de admissibilidade (peça 93) , acolhido por despacho da Relatora, Ministra Ana Arraes, que conheceu do recurso interposto pela Sra. Maria Antônia da Silva Costa, com a suspensão dos efeitos dos itens 9.3, 9.4 e 9.7 do Acórdão 11317/2020-TCU-Segunda Câmara (peça 95) .
EXAME TÉCNICO
4.	Delimitação
4.1.	Constitui objeto do presente recurso definir as seguintes questões:
	a) preliminar:
	a.1) prescrição do dano ao erário;
	b) mérito: 
	b.1) condenação genérica; e
	b.2) ausência de dano ao erário. 
4.2.	Registra-se que o presente exame atentará para a questão da responsabilidade subjetiva com base na Lei 13.655/2018 (Lei de Introdução às Normas do Direito Brasileiro - LINDB) , mormente no que concerne aos seus arts. 22 e 28.
Preliminar
5.	Prescrição do dano ao erário
5.1.	Ainda que a recorrente não tenha pugnado acerca da temática 'prescrição do ressarcimento ao erário', tem-se que essa deve ser examinada nestes autos por se tratar de questão de ordem pública.
5.2.	A prescrição do dano ao erário assume particular relevância, dado o recente julgamento, pelo STF, do RE 636.886 (tema 899 da repercussão geral) . No exame da prescrição, a Serur tem adotado os entendimentos detalhados na peça 113, que contém estudo e pronunciamentos anteriores da secretaria sobre o tema. Nessas manifestações estão desenvolvidas as seguintes premissas, que serão utilizadas no presente exame:
	a) ao julgar o RE 636.886, o STF conferiu nova interpretação ao art. 37, § 5º, da Constituição Federal, fixando a tese de que 'é prescritível a pretensão de ressarcimento ao erário fundada em decisão de Tribunal de Contas';
	b) as pretensões punitiva e de ressarcimento devem observar o mesmo regime na atividade de controle externo, dado o objetivo comum da prescrição, de fixar prazo para o Tribunal de Contas agir, para caracterizar o ilícito, identificar seu autor, dimensionar as consequências da conduta e impor as consequências legais, independentemente de tais consequências terem natureza punitiva ou ressarcitória; e
	c) até que sobrevenha norma específica, entende-se que a prescrição das pretensões punitiva e de ressarcimento, no processo de controle externo, deve observar o regime da Lei 9.873/1999, na linha dos recentes pronunciamentos do STF a respeito. Assim, sem prejuízo de se realizar o exame da prescrição também segundo o prazo decenal previsto no Código Civil, o critério adotado, na formulação da proposta de encaminhamento, será o da Lei 9.873/1999.  
5.3.	Com essas explicações, passa-se à análise da prescrição no caso em exame, considerando-se as premissas indicadas anteriormente.
5.4.	Quanto à análise da prescrição segundo os critérios do Acórdão 1441/2016-TCU-Plenário, tem-se que a prescrição da pretensão punitiva e do débito subordinam-se ao prazo geral de dez anos (art. 205 da Lei 10.406/2002 - Código Civil) , contado a partir da data da ocorrência do fato e interrompido pelo ato que ordenar a citação, a audiência ou a oitiva da parte. A presente TCE refere-se às seguintes irregularidades: (i) não comprovação da boa e regular aplicação dos recursos federais recebidos, em face da impugnação total das despesas dos valores transferidos ao município de Bujaru/PA por força do PSB e do PSE - exercício de 2010; e (ii) realização de despesas sem a devida documentação comprobatória - janeiro a março de 2010.
5.5.		O ato ordenatório da citação que interrompe a fruição do prazo data de 16/7/2019 (peça 54) . Logo, verifica-se a não incidência do prazo decenal de prescrição previsto no art. 205 do Código Civil a partir da ocorrência do fato, cuja contagem é interrompida pelo ato que ordenou a citação. 
5.6.	No que concerne à análise da prescrição pelo regime da Lei 9.873/1999, é preciso considerar os seguintes parâmetros:
	a) Termo inicial: 
	a.1) a Lei 9.873/1999, art. 1º, parte final, traz previsão expressa a respeito do início do prazo em se tratando de infrações imediatas e aquelas de caráter permanente ou continuado. As primeiras ocorrem contadas da data da prática do ato, e aquelas do dia em que tiver cessado a permanência ou a continuidade;
	a.2) considerando que, no presente caso, as irregularidades referem-se (i) não comprovação da boa e regular aplicação dos recursos federais recebidos, em face da impugnação total das despesas dos valores transferidos ao município de Bujaru/PA por força do PSB e do PSE - exercício de 2010; e (ii) realização de despesas sem a devida documentação comprobatória - janeiro a março de 2010. O termo inicial, in casu, será a data do primeiro ato de apuração das irregularidades, qual seja, 3/10/2011, data do Relatório de Fiscalização CGU 03527 (peças 1, p. 42-122; 41, p. 34-73; e 42, p. 1-41) ;
	b) Prazo:
	b.1) a Lei 9.873/1999 apresenta um prazo geral, de cinco anos (art. 1º) , e um prazo especial, previsto no art. 1º, § 2º, a saber: 'quando o fato objeto da ação punitiva da Administração também constituir crime, a prescrição reger-se-á pelo prazo previsto na lei penal';
	c) Interrupções por atos inequívocos de apuração dos fatos, sendo que 	no regime da Lei 9.873/1999, a prescrição se interrompe 'por qualquer ato inequívoco, que importe apuração do fato' (art. 2º, II) . Os exemplos típicos, no caso em exame, são: (i) fiscalização da CGU; (ii) fase interna de exame da TCE no âmbito do MDS; e (iii) fase externa de exame da TCE no TCU. Com esse fundamento, a prescrição foi interrompida:
	c.1) em 2012, ano do Inquérito Civil Público 1.23.000.000852/2012-99, em que o MPF apura possíveis irregularidades com base no Relatório de Fiscalização da CGU 035027 (peças 1, p. 262, 268-270; 46, p. 52, 56-58; 48, p. 45-55) ;
	c.2) em 8/6/2014, data da Nota Técnica 1479/2014 - CRCRFF/CGPC/DEFNAS, no sentido de notificar os responsáveis (peças 1, p. 128-138; 42, p. 71-73; e 43, p. 1-8) ; 
	c.3) em 3/10/2014,	data da Nota Técnica 8139/2014 - CRCRFF/CGPC/DEFNAS, no sentido de comunicar aos responsáveis a abertura de TCE (peças 1, p. 266-270; e 46, p. 60-64) ;
	c.4) em 30/12/2014, data da Nota Técnica 8695/2014 - CRCRFF/CGPC/DEFNAS, no sentido de abertura de TCE (peças 1, p. 4-12; e 47, p. 29-35) ;
	c.5) em 31/12/2014, data do Termo de reprovação da prestação de contas (peças 1, p. 16; e 47, p. 41;
	c.6) em 10/6/2015, data do Relatório de TCE (peças 2, p. 20-30; e 48, p. 27-37) ; 
	c.7) em 11/9/2015, data do	parecer do dirigente do órgão de controle interno (peça 2, p. 58) ;
	c.8) em 24/12/2015, data do Pronunciamento Ministerial (peça 2, p. 66) ;
	c.9) em 3/11/2016, data da primeira instrução preliminar de citação (peças 6-8) ;
	c.10) em 13/2/2017, data da primeira instrução de mérito (peças 14-16) ;
	c.11) em 11/10/2017, data da primeira instrução preliminar de diligência (peças 19-21) ;
	c.12) em 19/10/2018, data da segunda e última instrução preliminar de diligência (peças 32-34) ;
	c.13) em 16/7/2019, data da segunda e última instrução preliminar de citação (peças 52-54) ;
	c.14) em 31/3/2020, data da segunda e última instrução de mérito (peças 72-74) ;
		d) Interrupções pela citação dos responsáveis, sendo que a prescrição também é interrompida 'pela notificação ou citação do indiciado ou acusado, inclusive por meio de edital', nos termos do art. 2º, I, da Lei 9.873/1999. E, no regime dessa lei, a interrupção se dá pela citação propriamente dita, e não pelo despacho que a ordena. Com esse fundamento, houve a interrupção: 
	d.1) datas de ciência dos responsáveis:
	d.1.1) em 8/8/2019: data de ciência da Sra. Maria Antônia da Silva Costa (peça 60) ;
	d.1.2) em 9/8/2019: data de ciência do Sr. Lúcio Antônio Faro Bitencourt (peças 61-62) ;    
	e) Interrupção pela decisão condenatória recorrível (art. 2º, inciso III, da Lei 9.873/1999) , sendo que para esse fundamento, houve a interrupção em 13/10/2020, data da sessão em que foi proferido o acórdão condenatório (peça 76) . Essa interrupção é relevante, por estabelecer prazo para julgamento do recurso;
	f) Da prescrição intercorrente:
	f.1) nos termos do art. 1º, § 1º, da Lei 9.873/1999, opera-se a prescrição intercorrente se o processo ficar paralisado por mais de três anos, aguardando 'julgamento ou despacho';
	f.2) note-se que há uma correlação entre essa hipótese e as causas de interrupção da prescrição do art. 2º. Com efeito, uma vez interrompida a prescrição por alguma das hipóteses do art. 2º, o processo não pode ficar inativo, sem qualquer inovação processual relevante, por mais de três anos;
	f.3) trata-se de prazo específico, não se aplicando nem o prazo geral de cinco anos nem o prazo especial, da lei penal (§ 2º) . A finalidade da prescrição intercorrente, com seu prazo próprio, é a de assegurar a eficiência e celeridade nas apurações administrativas. Seria contrário a essa finalidade a paralisação injustificada do processo por período maior que o triênio estabelecido para a hipótese;
	f.4) a extrapolação do prazo de três anos, sem inovação relevante no processo, pode configurar negligência. Por isso, além de se operar a prescrição, deve-se promover a 'apuração da responsabilidade funcional decorrente da paralisação, se for o caso';
	f.5) em muitas situações o exame da prescrição intercorrente pode ficar prejudicado nos processos já em tramitação no TCU. Como a ação de ressarcimento era considerada imprescritível, as peças que compõem a tomada de contas especial, elencadas no art. 10 da Instrução Normativa-TCU 71/2012, não contemplam informações pormenorizadas quanto ao andamento do processo na fase interna, o que pode prejudicar a análise de eventual paralisação por mais de três anos;
	f.6) assim, caso o tribunal venha a adotar a sistemática da Lei 9.873/1999 para aferir a prescrição, convém avaliar, oportunamente, a possibilidade de ajustes na IN-TCU 71/2012, para que as tomadas de contas especiais encaminhadas ao tribunal contemplem informações sobre as interrupções ocorridas na fase interna do procedimento; e
	f.7) especificamente quanto a esta TCE, as próprias causas de interrupção elencadas acima permitem evidenciar que o processo teve andamento regular, não se operando a prescrição intercorrente.
5.7.	Diante da análise da questão prescricional procedida no item 5.6 deste exame, conclui-se que, não obstante a existência de outras causas interruptivas (a exemplo da notificação dos responsáveis, na fase interna da TCE) , os eventos indicados acima são suficientes para evidenciar que não ocorreu a prescrição - nem mesmo a prescrição intercorrente, prevista no art. 1º, § 1º, da Lei 9.873/1999.
5.8.	Por fim, são oportunas algumas considerações sobre a possibilidade de aplicar, neste processo, novo critério para exame da prescrição, diverso do considerado no julgamento originário (que seguiu o Acórdão 1441/2016-TCU-Plenário) .
5.9.	Partindo-se da premissa de que a pretensão reparatória segue as mesmas balizas (Lei 9.873/1999) , enquanto não houver norma específica a respeito, a demonstração de que não se operou a prescrição punitiva impõe, como consequência, a conclusão de que também é viável a condenação ao ressarcimento do prejuízo apurado nos autos. Com efeito, quanto ao débito e à multa, o novo parâmetro para exame da prescrição não altera o resultado do julgamento.
Mérito
6.	Condenação genérica
6.1.	A apelante traz a tese de que sua condenação teria sido realizada de forma generalizada, de forma solidária, sem que houvesse a quantificação específica da responsabilidade pecuniária de cada envolvido, o que geraria enriquecimento ilícito da União (peça 91, p. 2) .    
	Análise:
6.2.	De pronto, refuta-se a tese da recorrente. Com efeito, sua conduta encontra-se devidamente individualizada no âmbito de sua citação (peça 57) . Ora, o fato de sua conduta ser idêntica à do Sr. Lúcio Antônio Faro Bitencourt (peças 58-59) , diante da circunstância do caso concreto, não significa que essas não estejam individualizadas. Ademais, o débito imputado à responsável ora recorrente difere daquele imputado ao outro responsável arrolado nesta TCE, de modo que o dano ao erário, in casu, encontra-se especificado e individualizado.
7.	Ausência de dano ao erário
7.1.	A Sra. Maria Antônia da Silva Costa apresenta a tese de que as notas fiscais comprovariam a boa e regular aplicação dos recursos, não havendo que se falar em prejuízo aos cofres públicos (peças 91, p. 1-2; e 92) .
		Análise:
7.2.		Compulsando os autos, constatou-se haver elementos aptos a demonstrar a boa e regular aplicação de parte dos recursos repassados à municipalidade por meio do FNAS, considerando-se a existência dos seguintes tipos de documento: (i) nota de empenho; (ii) ordem de pagamento; e (iii) nota fiscal/recibo. Assim sendo, apresenta-se abaixo o resultado do exame sintetizado na tabela 1:
Tabela 1 - Despesas comprovadas em sede recursal
	Conta 16135-7 - Projovem

	Data
	Cheque
	Valor (R$) 
	Nota de empenho
	Ordem de pagamento
	Nota fiscal/Recibo
	Cópia do cheque

	10/02/2010
	850054
	1528,13
	peça 92, p. 31-32
	peça 92, p. 30
	peça 92, p. 33-44
	peça 92, p. 35

	12/03/2010
	850055
	2409,00
	peça 92, p. 12
	peça 92, p. 11
	peça 92, p. 14-16
	peça 92, p. 13

	22/03/2010
	850057
	3110,00
	peça 92, p. 2
	peça 92, p. 1
	peça 92, p. 4-6
	peça 92, p. 3

	Conta 13310-8 - PFMC

	Data
	Cheque
	Valor (R$) 
	Nota de empenho
	Ordem de pagamento
	Nota fiscal/Recibo
	Cópia do cheque

	26/01/2010
	850073
	1610,00
	peça 92, p. 54
	peça 92, p. 53
	peça 92, p. 55-57
	não consta

	09/02/2010
	850074
	413,00
	peça 92, p. 46
	peça 92, p. 45
	peça 92, p. 47-51
	não consta

	25/02/2010
	850075
	4100,00
	peça 92, p. 18
	peça 92, p. 17
	peça 92, p. 19-21
	não consta

	Conta 13308-6 - PBT

	Data
	Cheque
	Valor (R$) 
	Nota de empenho
	Ordem de pagamento
	Nota fiscal/Recibo
	Cópia do cheque

	12/02/2010
	850075
	3443,00
	peça 92, p. 24
	peça 92, p. 23
	peça 92, p. 25-28
	não consta

	Conta 16692-8 - PVMC

	Data
	Cheque
	Valor (R$) 
	Nota de empenho
	Ordem de pagamento
	Nota fiscal/Recibo
	Cópia do cheque

	25/01/2010
	850021
	2610,00
	peças 68, p. 16; e 92, p. 59
	peças 68, p. 15; e 92, p. 58
	peças 68, p. 17-18; e 92, p. 60-63
	não consta

	29/03/2010
	850023
	2000,00
	peça 68, p. 23
	peça 68, p. 22
	peça 68, p. 24-25
	não consta

	Conta 13307-8 - PBF

	Data
	Cheque
	Valor (R$) 
	Nota de empenho
	Ordem de pagamento
	Nota fiscal/Recibo
	Cópia do cheque

	08/01/2010
	850098
	6290,00
	peças 68, p. 29; e 92, p. 66
	peças 68, p. 28; e 92, p. 65
	peças 68, p. 31-34; e 92, p. 68-71
	peças 68, p. 30; e 92, p. 67

	27/01/2010
	850099
	4206,00
	peça 68, p. 36
	peça 68, p. 35
	peça 68, p. 37-39
	não consta

	04/02/2010
	850100
	2013,00
	peça 68, p. 42
	peça 68, p. 41
	peça 68, p. 43-45
	não consta

	24/03/2010
	850102
	3305,00
	peça 68, p. 52
	peça 68, p. 51
	peça 68, p. 53-55
	não consta

	24/03/2010
	850103
	6402,00
	peça 68, p. 57
	peça 68, p. 56
	peça 68, p. 58-60
	não consta

7.3.	As informações trazidas são suficientes para o estabelecimento do nexo de causalidade financeiro, independentemente da presença da cópia do cheque ou se esse se encontra nominal ou não - cabendo salientar que se aproveitou, em nome do princípio da verdade real, dos elementos apresentados a título de alegações de defesa (peça 68) . 
7.4.	Dessa forma, propõe-se o acolhimento da documentação constante da tabela 1, o que resulta na comprovação de recursos na ordem de R$ 43.439,13, o que reduziria o dano ao erário para o montante histórico de R$ 29.141,40, conforme demonstrado na tabela 2 abaixo:
Tabela 2 - Débito remanescente
	Data da ocorrência
	Valor original

	18/1/2010
	5,85

	19/1/2010
	6.663,71

	21/1/2010
	343,22

	27/1/2010
	11.265,00

	4/2/2010
	2.100,00

	16/3/2010
	2.500,00

	24/3/2010
	2.100,00

	29/3/2010
	4.163,62

7.5.	No que concerne à questão da responsabilidade subjetiva com base na Lei 13.655/2018 (Lei de Introdução às Normas do Direito Brasileiro - LINDB) , cabe assinalar que as alterações promovidas pela norma legal, em especial a inclusão do art. 28, não provocam modificação nos requisitos necessários à responsabilidade financeira pelo débito - o dever de indenizar os prejuízos ao erário permanece sujeito à comprovação de dolo ou culpa (Acórdão 2391/2018-TCU-Plenário, rel. Ministro BENJAMIN ZYMLER, e 5547/2019-TCU-1ª Câmara, rel. Ministro BENJAMIN ZYMLER) .
7.6.	Importa mencionar, ainda, que, na aplicação de sanções, o TCU deve considerar a natureza e a gravidade da infração, os danos que delas provieram para a Administração Pública, as circunstâncias agravantes ou atenuantes e os antecedentes do agente, nos termos do art. 22, § 2º (Acórdão 2463/2019-TCU-Primeira Câmara, rel. Ministro BRUNO DANTAS) . Para fins de aplicação de sanções pelo TCU, deve-se verificar a ocorrência de culpa grave ou dolo do administrador público (Acórdão 11762/2018-TCU-Segunda Câmara, rel. Ministro-Substituto MARCOS BEMQUERER) . 
7.7.	Para fins do exercício do poder sancionatório do TCU, erro grosseiro é o que decorreu de grave inobservância do dever de cuidado, isto é, que foi praticado com culpa grave (Acórdão 1689/2019-TCU-Plenário, rel. Ministro AUGUSTO NARDES, 2924/2018-TCU-Plenário, rel. Ministro JOSÉ MÚCIO MONTEIRO, e 2391/2018-TCU-Plenário, rel. Ministro BENJAMIN ZYMLER) . 
7.8.	In casu, conclui-se que as irregularidades cometidas (não comprovação da boa e regular aplicação dos recursos federais e realização de despesas sem a devida documentação comprobatória) foram praticadas pela Sra. Maria Antônia da Silva Costa, no mínimo, com culpa grave (por negligência e/ou imprudência) , tendo ela assumido todos os riscos envolvidos na prática do ato administrativo, pois era de se esperar dela a comprovação da boa e regular aplicação dos recursos aplicados em sua gestão ao longo de 2010 (período de gestão de 1º/1/2010 a 4/4/2010) .
7.9.	Adotando-se, por analogia (equiparação entre recursos mediante repasse federal àqueles recebidos por força de convênio) o Acórdão 2681/2019-TCU-Primeira Câmara, rel. Ministro BENJAMIN ZYMLER) , tem-se que, para fins de responsabilização perante o TCU, pode ser tipificado como erro grosseiro o descumprimento de regra expressa em instrumento de convênio. Tal conduta revela nível de atenção aquém ao de uma pessoa com diligência abaixo do patamar médio, o que configura culpa grave, passível de multa. 
7.10.	Salienta-se, por oportuno, não haver nos presentes autos elementos hábeis a comprovar a ocorrência de circunstâncias práticas, ainda que de ordem estrutural, a limitar ou condicionar a ação da responsável ora recorrente na comprovação da boa e regular aplicação dos recursos aplicados em sua gestão ao longo de 2010 (período de gestão de 1º/1/2010 a 4/4/2010) .
7.11.	Em face do exposto, propõe-se, em atenção ao princípio do formalismo moderado, que o montante de R$ 43.439,13 seja abatido do débito de R$ 72.580,53, restando a composição de débito remanescente trazida na tabela 2 infra (valor histórico de R$ 29.141,40) .	
7.12.	Demais disso, propõe-se, haja vista a diminuição do valor do débito, em homenagem aos princípios da razoabilidade e da proporcionalidade, a redução do valor da multa aplicada por meio do item 9.4 do Acórdão 11317/2020-TCU-Segunda Câmara, com fulcro no art. 57 da Lei 8.443/1992.
8.	Ausência de má-fé
8.1.	A recorrente alega não ter havido aproveitamento dos recursos públicos que a submeta a restituição ao erário (peça 91, p. 1) .
	Análise:
8.2.	Uma vez caracterizada a reprovabilidade da conduta, a avaliação de existência de má-fé não é requisito essencial à culpabilidade da recorrente. De outro modo, tal elemento anímico, subjetivo da conduta, deve ser considerado apenas como agravante, no sentido de majorar a dosimetria da pena.
8.3.	Nesse sentido, considerando ainda que a má-fé não pode ser presumida, devendo, portanto, ser demonstrada, reforça-se que sua existência sequer foi cogitada nos presentes autos.
8.4.	Assim, conclui-se que a alegação de ausência de má-fé da responsável não é capaz de afastar a cominação da multa, vez que não é pressuposto de sua aplicação. Ademais, tendo em vista que a manifestação de má-fé não foi expressamente considerada na dosimetria da pena, reputa-se irrelevante o argumento da recorrente.
CONCLUSÃO
9.	Das análises anteriores, conclui-se pelo provimento parcial do recurso interposto pela Sra. Maria Antônia da Silva Costa, considerando-se que:
	a) não ocorreu prescrição do dano ao erário com base no regime da Lei 9.873/1999, de modo que, partindo-se da premissa de que a pretensão reparatória segue as mesmas balizas, enquanto não houver norma específica a respeito, a demonstração de que não se operou a prescrição punitiva impõe, como consequência, a conclusão de que também é viável a aplicação de multa à Sra. Maria Antônia da Silva Costa, considerando-se que a decisão pela condenação em débito e aplicação de multa foi mantida;
	b) as condutas e os débitos imputados no bojo desta TCE encontram-se especificados e individualizados, ressaltando-se que o fato de a conduta da responsável ora recorrente ser idêntica à do Sr. Lúcio Antônio Faro Bitencourt, diante da circunstância do caso concreto, não significa que essas não estejam individualizadas; e
	c) a recorrente trouxe aos autos documentos hábeis a comprovar a aplicação de parte dos recursos do FNAS repassados à municipalidade em 2010 (montante de R$ 43.439,13) , valor esse que deve ser abatido do débito imputado por meio do item 9.3 do Acórdão 11317/2020-TCU-Segunda Câmara.  
10.1	Com base na conclusão da alínea 'c' do item precedente, propõe-se o provimento parcial do recurso, para excluir, em relação à Sra. Maria Antônia da Silva Costa, o débito de que trata o item 9.3 do acórdão, atribuindo-lhe a composição de dívida remanescente da tabela 2 supra; devendo-se, no entanto, manter o fundamento legal para o julgamento das contas.
10.2.	Isto posto, haja vista a redução do valor do débito, propõe-se, ainda, em homenagem aos princípios da razoabilidade e da proporcionalidade, a redução do valor da multa aplicada por meio do item 9.4 do Acórdão 11317/2020-TCU-Segunda Câmara, com fulcro no art. 57 da Lei 8.443/1992.
PROPOSTA DE ENCAMINHAMENTO
10.	Ante todo o exposto, submete-se à consideração superior a presente análise do recurso de reconsideração interposto pela Sra. Maria Antônia da Silva Costa contra o Acórdão 11317/2020-TCU-Segunda Câmara, propondo-se, com fundamento no art. 32, inciso I, e 33, da Lei 8.443/1992:
	a) 	conhecer do recurso e, no mérito, dar-lhe provimento parcial, para:
	a.1) excluir o débito de que trata o item 9.3 do Acórdão 11317/2020-TCU-Segunda Câmara imputado à recorrente, haja vista as despesas comprovadas na fase recursal, indicadas na fundamentação, atribuindo-lhe a seguinte composição de dívida remanescente da responsável:
	Data da ocorrência
	Valor original

	18/1/2010
	5,85

	19/1/2010
	6.663,71

	21/1/2010
	343,22

	27/1/2010
	11.265,00

	4/2/2010
	2.100,00

	16/3/2010
	2.500,00

	24/3/2010
	2.100,00

	29/3/2010
	4.163,62

	a.2) reduzir o valor da multa aplicada mediante item 9.4 do acórdão recorrido;	 e
	b) dar ciência da deliberação que vier a ser adotada à recorrente, ao Ministério da Cidadania, à Controladoria-Geral da União, à Procuradoria da República no Estado do Pará, e aos demais interessados."
2.	Transcrevo, a seguir, excerto do parecer do Ministério Público junto ao TCU (MPTCU) , que sintetiza suas conclusões:
	"'Em face do que restou apurado nos autos, o MP de Contas acompanha, no essencial, as conclusões da unidade técnica especializada, mas sugere que também seja excluída da condenação a importância de R$ 2.500,00 (data da ocorrência: 16/3/2010) , por constarem dos autos as seguintes evidências:
	Conta 16692-8 - PVMC

	Data
	Cheque
	Valor (R$) 
	Diário do Movimento Bancário
	Ordem de pagamento
	Nota fiscal/Recibo
	Cópia do cheque

	16/03/2010
	850022
	2500,00
	peça 68, p. 6
 (empenho 10030020) 
	- 
	Peça 68, pp. 20/1, 
e peça 92, pp. 7/9
	não consta
 (extrato à peça 68, p. 19) 

	É o Relatório.

Mauro Cesar Lisboa dos Santos (4.288/OAB-PA) e outros

Procurador Júlio Marcelo de Oliveira

RECURSO DE RECONSIDERAÇÃO EM TOMADA DE CONTAS ESPECIAL. CONTAS JULGADAS IRREGULARES PELA NÃO COMPROVAÇÃO DA BOA E REGULAR APLICAÇÃO DOS RECURSOS DO PROGRAMA DE PROTEÇÃO SOCIAL BÁSICA E DO PROGRAMA DE PROTEÇÃO SOCIAL ESPECIAL. APRESENTAÇÃO DE DOCUMENTAÇÃO COMPROBATÓRIA DE PARTE DAS DESPESAS. PROVIMENTO PARCIAL. REDUÇÃO DO DÉBITO IMPUTADO E DA MULTA APLICADA.

TOMADA DE CONTAS ESPECIAL (TCE)

Secretaria de Recursos (Serur)

Trata-se de recurso de reconsideração interposto por Maria Antônia da Silva Costa, ex-prefeita municipal de Bujaru/PA, contra o Acórdão 11317/2020-TCU-Segunda Câmara (Relator Ministro Raimundo Carreiro) , que julgou suas contas irregulares e a condenou ao ressarcimento de débitos e ao pagamento de multa. A condenação decorreu da ausência de comprovação da boa e regular aplicação dos recursos repassados àquele município à conta do Programa de Proteção Social Básica (PSB) e do Programa de Proteção Social Especial (PSE) , no exercício de 2010.
2.	A Secretaria de Recursos (Serur) e o Ministério Público junto ao TCU (MPTCU) se manifestaram pelo provimento parcial do recurso, para a exclusão de parte do débito imputado e respectiva redução da multa, em face da apresentação de documentos comprobatórios da aplicação dos recursos. Como única divergência, o MPTCU assinalou a necessidade de exclusão adicional de um débito, não mencionado pela unidade técnica. 
3.	Acolho os pareceres, com o aditamento sugerido pelo MPTCU, e adoto seus fundamentos como minhas razões de decidir.
4.	Os documentos apresentados pela recorrente são suficientes para elidir parcela dos débitos que lhes foram imputados, uma vez que demonstram a existência do nexo de causalidade entre a utilização dos recursos e as despesas efetuadas. Tal comprovação se fez por meio da apresentação dos cheques, ordens bancárias, extratos bancários, notas fiscais e recibos pertinentes.
	Ante o exposto, VOTO pela adoção da minuta de acórdão que submeto a este Colegiado.
TCU, Sala das Sessões, em 23 de novembro de 2021.
JORGE OLIVEIRA 
Relator